【裁判字號】    97,消債抗,100
【裁判日期】    980114
【裁判案由】    更生事件
【裁判全文】
臺灣板橋地方法院民事裁定           97年度消債抗字第100號
抗  告  人  甲○○
上列當事人請求更生事件，對於中華民國97年6 月25日本院97年
度消債更字第84號裁定提起抗告，本院裁定如下：
    主  文
抗告駁回。
抗告費用新臺幣壹仟元由抗告人負擔。
    理  由
一、抗告意旨略以：
    (一)原審法院以亞東醫院評估綜合報告書之評估日期為民國97
      年1 月29日，係抗告人96年11月10日毀諾之後，而認抗告
      人長子陳彥宇診斷為遲緩兒及過動症所增加之支出，與抗
      告人之毀諾無關。然查陳彥宇係於96年7 月23日即經德田
      診所診斷「注意力不足併過動行為」，並持續在德田診所
      復健治療，至於上開亞東醫院評估綜合報告書，係為其於
      97年7 月間進入國小一年級就讀「資源班」之依據及證明
      文件，並非於97年1 月29日始診斷為遲緩兒及過動症。
    (二)抗告人之配偶陳世雄原任職台建工程有限公司（下稱台建
      公司），每月薪資新台幣（下同）36,000元，台建公司負
      責人黃政學為抗告人之兄，96年7 月間陳世雄遭解雇，離
      職原因為「不適任其職位」，陳世雄從此打零工，薪資微
      薄不固定，養家責任落在抗告人身上，故不得已於96 年
      11月10日毀諾，黃政學見抗告人一人養家，生活困苦，加
      上抗告人薪資又為債權銀行強制執行扣薪3 分之1 ，雪上
      加霜，97年5 月間勉強同意陳世雄回任台建公司，但以日
      薪1,800 元支應，薪資不固定，抗告人經濟困窘依然存在
      。誠屬不可歸責之事由，為此求為廢棄原裁定等語。
二、按「債務人與金融機構協商成立者，不得聲請更生或清算。
    但因不可歸責於己之事由，致履行顯有重大困難者，不在此
    限」；「本條例施行前，債務人依金融主管機關協調成立之
    中華民國銀行公會會員辦理消費金融案件無擔保債務協商機
    制與金融機構成立之協商，準用前項之規定」，消費者債務
    清理條例（下稱消債條例）第151 條第5 項、第6 項分別定
    有明文。準此，債務人如於消債條例施行前，已利用金融主
    管機關協調成立之中華民國銀行公會會員辦理消費金融案件
    無擔保債務協商機制，與金融機構成立協商，即須依約清償
    債務，不得依消債條例聲請更生，蓋該債務清償方案係經債
    務人行使程式選擇權而與債權人締結之債務清理契約，其即
    應受該契約之拘束，且消債條例更生之規範目的，係在維持
    債務人基本生活之情況下，於債務人之能力範圍內盡力清償
    債務，非謂債務人得任意利用債務清理程式減輕債務，因此
    ，為避免債務人針對已成立之協商方案任意毀諾，濫用更生
    或清算之債務清理程式，須債務人於協商成立後因不可歸責
    於己之事由，致其無法履行原定清償方案，始例外得依消債
    條例聲請更生或清算。又聲請更生或清算不合程式或不備其
    他要件者，法院應以裁定駁回之，但其情形可以補正者，法
    院應定期間先命補正，復為同條例第8 條所明定。經查：
    (一)抗告人於95年5 月間消費者債務清理條例施行前，曾依照
      中華民國銀行公會會員辦理消費金融案件無擔保債務協商
      機制，與最大債權金融機構萬泰商業銀行（下稱萬泰銀行
      ）成立債務協商，約定自95年6 月間起，以利率年息2%，
      分120 期，每期按月清償19,022元，抗告人並於96年11月
      間起未依協商條件履行之事實，有協議書及無擔保還款計
      畫之影本1 份附於原審卷第61-64 頁為證。是本件聲請人
      向本院聲請更生，自須審究其是否有「不可歸責於己事由
      致履行顯有重大困難」之情事。
    (二)查依抗告人所提附於原審卷第16頁之95年度綜合所得各類
      所得資料清單所載，抗告人該年度之薪資為所得為
      490,316 元，平均每月薪資約為40,860元。又依其所提附
      於原審卷第92頁之96年度綜合所得稅電子結算申報書試算
      表所載，其於96年度之薪資所得亦有490,000 元，平均每
      月薪資約為40,833元，足見其協商成立前、後之收入甚為
      穩定。以上開平均月薪資扣除每月19,022元之還款金額後
      ，尚餘2 萬餘元，應得維持持其基本生活所需，有依協商
      條件履行之能力。
    (三)抗告人雖主張其子陳彥宇經診斷為遲緩兒及過動症，需接
      受治療每月新增6,000 元之支出，致其無法依約履行等語
      ，並於本院提出德田診所之診斷證明書1 紙以證明其子陳
      彥宇自96年7 月間起即開始在德田診所接受職能治療。惟
      陳彥宇曾於馬偕醫院及慈濟醫院就診過動問題，並曾與亞
      東醫院及恩典復健診所進行語言治療，此有抗告人所提亞
      東紀念醫院發展遲緩兒童評估之影本1 份附於原審卷第47
      頁可憑。而兒童之語言發展遲緩及注意力不足並過動，多
      屬早發性之發展問題，於幼兒時期即得發覺，以陳彥宇係
      91年5 月25日出生，抗告人是否係於協商成立之後始發現
      陳彥宇有該語言發展及過動之問題，致於協商成立之際，
      無法將該費用列入償債能力之評估，非無疑問。原審於97
      年6 月24日裁定命抗告人於10日內補正陳彥宇係自何時起
      接受過動症之職能治療？抗告人就此仍未舉證以為證明，
      則其主張係協商成立之後，陳彥宇經診斷為遲緩兒及過動
      症，需接受治療每月新增6,000 元之支出，致其無法依約
      履行等語，即難信為真實。
    (四)又查，依抗告人所提96年度綜合所得稅電子結算申報書試
      算表所載，抗於96年度之薪資所得為490,000 元，平均每
      月薪資約為40,833元，抗告人之配偶陳世雄申報之薪資總
      額為351,000 元，平均每月薪資收入29,250元，合計抗告
      人夫妻2 人每月所得支配之平均薪資為70,083元。抗告人
      雖主張因其配偶陳世雄於96年7 月遭台建公司解僱，致其
      無法繼續履約等語，惟經本院向台建公司函查，陳世雄於
      96年7 月21日起因公司遭遇景氣低迷，陳世雄工作狀況不
      甚理想，乃以不適任其職為由，自台建公司離職，至97年
      4 月19日始再復職，此有該公司97年11月14日說明狀在卷
      可稽。惟經本院依職權向勞保局函查陳世雄之勞保投保資
      料，陳世雄自台建工司退保日期為97年4 月1 日，且於97
      年5 月13日再度加保，此有該局97年11月14日保承資字第
      09710380200 號函在卷可憑。其退保日期與台建公司函覆
      本院之離職時間已有不符，且其離職原因除公司遇景氣低
      迷外，陳世雄工作狀況亦不甚理想，而以「不適任其職」
      為由離職，顯與可歸責事由，與抗告人主張係遭解僱，亦
      有不符。且抗告人於聲請狀內載明其現有資產總價值尚餘
      321,379 元，於陳世雄工作異動期間，應有籌措資金以繼
      續履約之能力，亦無不能履行或履行顯有重大困難之情事
      。
    (五)綜上所述，原裁定駁回抗告人更生之聲請，核屬允當，抗
      告意旨指摘原裁定為不當，求予廢棄，為無理由，應予駁
      回。
三、又銀行公會針對95年度銀行公會協商案件已毀諾之客戶，業
    已決議可申請「個別協商一致性方案」，即由最大無擔保債
    權銀行依據前置協商清償方案之精神和原則，與債務人重新
    協商議訂符合債務人繳款能力之月付款金額，該方案最長為
    180 期，利率最低為0%。是聲請人如認該清償協議之利率、
    期數有調整之必要，俾利其清償，自得再向最大無擔保債權
    銀行申請協商，附此敘明。
四、據上論結，本件抗告為無理由，依消費者債務清理條例第11
    條第2 項、第15條，民事訴訟法第495 條之1 第1 項、第
    449 條第1 項、第95條、第78條，裁定如主文。
中    華    民    國    98    年    1     月    14   日
                  民事第二庭 審判長法官  蕭胤瑮
                                   法官  程怡怡
                                   法官  陳麗玲
以上正本係照原本作成
不得抗告
中    華    民    國    98    年    1     月    14   日
                                 書記官  陳玉心


司法院資訊處製作；財團法人民間司法改革基金會備份。
